【裁判字號】    96,訴,841
【裁判日期】    970422
【裁判案由】    損害賠償
【裁判全文】
臺灣高雄地方法院民事判決               96年度訴字第841號
原      告  旺旺友聯產物保險股份有限公司
法定代理人  丁○○
訴訟代理人  乙○○
被      告  卓岳企業有限公司
法定代理人  甲○○
訴訟代理人  鄧國璽  律師
被      告  香港風情畫大樓管理委員會
法定代理人  丙○○
上列當事人間請求損害賠償事件，本院於中華民國九十七年四月
八日言詞辯論終結，判決如下：
    主        文
原告之訴及其假執行之聲請均駁回。
訴訟費用由原告負擔。
    事實及理由
壹、程序部分：
一、按「法人因合併而消滅者，訴訟程序在因合併而設立或合併
    後存續之法人，承受其訴訟以前當然停止。」，「民事訴訟
    法第169 條之規定，於有訴訟代理人時不適用之。」，民事
    訴訟法第169 條、第173 條分別定有明文。又「當事人喪失
    訴訟能力或法定代理人死亡或其代理權消滅者，訴訟程序在
    有法定代理人或取得訴訟能力之本人，承受其訴訟以前當然
    停止。」，「第一百六十八條至第一百七十二條及前條所定
    之承受訴訟人，於得為承受時，應即為承受之聲明。」，民
    事訴訟法第170 條、第175 條第1 項亦分別定有明文。經查
    ，本件原告即旺旺友聯產物保險股份有限公司原係以友聯產
    物保險股份有限公司、法定理人王事展之名義起訴，俟於訴
    訟進行中，原告之法定代理人分別變更為陳佩芳、喻志鵬，
    復於96年12月18日變更公司名稱為旺旺友聯產物保險股份有
    限公司，並變更法定代理人為丁○○等情，業據原告陳述明
    確，並分別提出訴訟代理人委任狀、公司變更事項登記卡，
    及具狀聲明承受訴訟在卷（詳本院卷(一)第57頁、第130 頁、
    卷(二)第17頁至第22頁）。是其公司名稱及法定代理人變更後
    ，業由新任法定代理人依法聲明承受訴訟在卷，揆諸前開說
    明，其聲明承受訴訟於法尚無不合，核先敘明。
二、次按「訴狀送達後，原告不得將原訴變更或追加他訴。但有
    下列各款情形之一者，不在此限：五、該訴訟標的對於數人
    必須合一確定時，追加其原非當事人之人為當事人者。」，
    民事訴訟法第255 條第1 項第5 款定有明文。本件原告起訴
    時，僅以卓岳企業有限公司為被告，俟於訴訟進行中追加香
    港風情畫大樓管理委員會為被告，核原告所為，係追加原非
    當事人之人為當事人，揆諸上開說明，其訴之加於法亦無不
    合，併此敘明。
三、被告卓岳公司經合法通知，未於最後言詞辯論期日到場，核
    無民事訴訟法第386 條各款所列情形，爰依原告之聲請，由
    其一造辯論而為判決。
貳、實體部分：
一、原告起訴主張：
    緣原告即旺旺友聯產物保險股份有限公司（下稱友聯公司）
    、訴外人明台產物股份有限公司（下稱明台公司）共同承保
    訴外人亞太固網寬頻股份有限公司（下稱亞太公司）設於全
    省之MSAN機房設備火災保險（總保險額新臺幣《下同》1,58
    4,701,957 元，由友聯公司90﹪、明台公司10﹪之比率共保
    ）雙方並簽訂有火災保險契約（保單號碼：1200第94GM0072
    32號，保險期間為自民國94年7 月1 日起至95年7 月1 日止
    ）。俟於94年5 月12日下午14時30分至15時許，因亞太公司
    設於被告香港風情畫大樓管理委員會（下稱風情畫大樓管委
    會）管有之高雄市前鎮區○○○路139 號地下二樓（平面圖
    標示為：B2F )之 停車場內MSAN設備機房（下稱系爭MSAN設
    備機房），遭受被告卓岳企業有限公司（下稱卓岳公司）施
    行消防設檢修所引起自動撒水設備噴出之消防水淋濕系爭MS
    AN機房設備致受有損害，經亞太公司委託香港商羅便士國際
    保險公證人股份有限公司查驗結果，確定為受有1,428,519
    元之損害，上開損害金額業由原告與明台公司本於保險契約
    共保比率給付被保險人亞太公司完畢（其中1,285,667 元係
    由原告依共保比率給付）。因風情畫大樓管委會與亞太公司
    間簽訂有租賃契約，由風情畫大樓管委會出租供系爭MSAN機
    房設備使用之屋內空間。現因風情畫大樓管委會交付之租賃
    物所屬消防設備漏水，致生損害於承租人亞太公司之系爭MS
    AN機房設備，自應依民法第227 條規定負債務不履行之損害
    賠償責任。為此，爰依債務不履行、保險契約、保險代位等
    法律關係提起本件訴訟，並聲明求為判決：被告卓岳公司或
    被告風情畫大樓管理委員會（不真正連帶債務）應給付原告
    1,285,567 元，及自本起訴（支付命令）狀繕本送達被告卓
    岳公司之翌日（即96年1 月24日）起至清償日止，另追加狀
    送達被告香港風情畫大樓管理委員會之翌日（即96年6 月4
    日）起至清償日止，均按週年利率百分之五計算之法定遲延
    利息，並就原告勝訴部分願供擔保以代釋明，請准宣告得為
    假執行等語。
二、被告之抗辯：
  (一)被告卓岳公司經合法通知無正當理由，未於最後言詞辯論期
    日到場，惟曾具狀及到場抗辯略以：卓岳公司係受風情畫大
    樓管委會之委託，就94年度消防安全設備檢修申報書所列之
    瑕疵項目進行檢修工作，並非風情畫管委會之簽約例月消防
    設備維護廠商，對於亞太公司承租該大樓地下二樓停車場為
    機房並不知情，況亞太公司之機房設備不應以消防撒水設備
    分佈密集之區域為置放地點，亦應已預見其機電設備易受消
    防安檢時噴撒水損之結果，自應對所有物為加強防水之保護
    ，故卓岳公司對原告自無損害賠償之給付義務。且亞太公司
    任意將機房違法置放於具消防設備之區域（地下停車場）而
    未作適當之防水保護措施，已屬違法不當在先，對於該違法
    不當所生損害應自行負全部過失責任等情，乃聲明求為判決
    駁回原告之訴及其假執行之聲請，並就原告勝訴部分願供擔
    保以代釋明，請准宣告得免為假執行等語，資為抗辯。
  (二)被告風情畫大樓管委會抗辯略以：亞太公司依租賃契約書應
    自行在地下二樓找尋合適地點架設系爭MSAN設備之機房，別
    家MSAN機房設備都有加蓋屋頂防護，但亞太公司之系爭MSAN
    設備之機房未加蓋屋頂防護，自應由其自負毀損責任，原告
    之請求為無理由等語，乃聲明求為判決駁回原告之訴及其假
    執行之聲請，並就原告勝訴部分願供擔保以代釋明，請准宣
    告得免為假執行等語，資為抗辯。
三、爭點整理：
  (一)兩造不爭執之事項：
    1.訴外人亞太公司與原告簽訂有商業火災保險單（保單號碼
      ：1200第94GM007232號），雙方約定就亞太公司所有全省
       (含設於香港風情畫大樓管委會即高雄市前鎮區○○○路
      139 號地下2 樓內之據點機房MSAN設備）MSAN機房設備之
      火災意外事故所發生之損害予以賠償。
    2.俟亞太公司設於風情畫大樓地下B2樓內約2 坪之據點MSAN
      設備（二者定有機房使用合約書），於95年5 月14日因卓
      岳公司檢修消防設備時，發生一齊開放閥噴水事件而受有
      損害，經友聯公司委託之香港商羅便士保險公證人公司臺
      灣分公司勘估損害情況後，原告與亞太公司業已簽立理賠
      接受書．同意以1,428,519 元為理賠最終金額，並由原告
      依共保條款分擔90％計1,285,567 元賠償予亞太公司，及
      由亞太公司讓與原告得對第三人請求之損害賠償請求權。
    3.系爭損害事件經原告委託之香港商羅便士保險公證人公司
      勘查結果，業於95年10月2 日以鑑定報告書敘明：「備註
      ：經勘查亞太公司位於高雄市前鎮區○○○路139 號風情
      畫大樓B2的據點機房屋頂構造只是輕鋼架加石棉板，確實
      無法達到防水功能。」等語。
    4.本件經送中華民國消防設備師公會全國聯合會鑑定結論：
      卓岳公司當天更換之十只一齊開放閥雖非位於爭議位置
        ，但因換修時關閉泡沫間接影響爭議位置上方之一齊開
        放閥因泡沫泵被關閉配管施壓下重新開啟，閥門可能被
        污水、雜質卡著或水壓衝擊墊片破損無法關閉，導致一
        齊開放閥在失壓不平衡狀態下漏水。
      正常檢修更換一齊開放閥，應關閉一齊開放閥兩側閘閥
        檢修更換，使泡沫滅火系統隨時待命於火警警戒狀態。
  (二)兩造爭執之事項：
    1.原告所受之損害與卓岳公司安檢行為或風情畫大樓管委會
      之出租行為間，是否具有因果關係？
    2.原告訴請被告應賠償（不真正連帶）1,285,567 元，及自
      本起訴狀繕本送達被告卓岳公司之翌日（即96年1 月24日
      ）起至清償日止，另追加狀送達被告香港風情畫大樓管理
      委員會之翌日（即96年6 月4 日）起至清償日止，均按週
      年利率百分之五計算之法定遲延利息，並就原告勝訴部分
      願供擔保以代釋明，請准宣告得為假執行等語有無理由？
四、原告主張亞太公司與風情畫大樓管委會訂有「使用合約書」
    之租賃契約，由原告租用風情畫大樓管委會管有之高雄市前
    鎮區○○○路139 號地下二樓之停車場內二坪空間，供設置
    系爭MSAN機房設備之機房使用，及原告、明台公司與亞太公
    司簽訂有火災保險契約，共同承保亞太公司所有之系爭MSAN
    機房設備等情，業據原告到庭陳述明確，並據提出「使用合
    約書」之租賃契約、火災保險契約等各1 份附卷為憑（詳本
    院卷(一)第84頁至第92頁、第4 頁至第7 頁），復為被告所不
    爭執，應堪信原告上開主張為真實。嗣原告主張因卓岳公司
    於94年5 月12日於系爭MSAN機房設備基地台樓板進行消防水
    設備檢修時，即因消防測試所引起自動撒水設備噴出之消防
    水淋濕系爭MSAN機房設備，經亞太公司委託香港商羅便士國
    際保險公證人股份有限公司查驗結果，確定為受有1,428,51
    9 元之損害，上開金額業由原告依共保比率計1,285,66 7元
    給付亞太公司，乃依法訴請被告負損害賠償等情，亦據原告
    提出保險公證人公證報告書、理賠接受書各1 份附卷為證（
    詳本院卷(一)第8 頁至第11頁），然已為被告卓岳公所否認，
    並抗辯以：亞太公司之機房設備不應以消防撒水設備分佈密
    集之區域為置放地點，其顯已違法在先，被告自無無損害賠
    償之給付義務；另風情畫大樓管委會則抗辯以：亞太公司之
    系爭MSAN設備機房未加蓋屋頂防護，自應由其自負毀損責任
    等前詞置辯。嗣兩造於本院審理中，經協商整理爭點為：1.
    原告所受之損害與卓岳公司安檢行為或風情畫大樓管委會之
    出租行為間，是否具有因果關係？2.本件原告訴請被告應賠
    償（不真正連帶）1,285,567 元，及自本起訴狀繕本分別送
    達被告之翌日起至清償日止，按週年利息百分之五計算之法
    定延利息等語，有無理由？兩造既就上開爭點生有爭議，自
    應由法院予以審酌判斷如下：
五、原告之損害與被告卓岳公司安檢行為或被告風情畫大樓管委
    會之出租行為間，是否具有因果關係？
  (一)按「因可歸責於債務人之事由，致為不完全給付者，債權人
    得依關於給付遲延或給付不能之規定行使其權利。」，又「
    被保險人因保險人應負保險責任之損失發生，而對於第三人
    有損失賠償請求權者，保險人得於給付賠償金額後，代位行
    使被保險人對於第三人之請求權；但其所請求之數額，以不
    逾賠償金額為限。」，民法第227 條第1 項、保險法第53條
    第1 項分別定有明文。而「損害賠償之債，以有損害之發生
    及有責原因之事實，並二者之間，有相當因果關係為成立要
    件，又所謂相當因果關係，係指依經驗法則，綜合行為當時
    所存在之一切事實，為客觀之事後審查，認為在一般情形上
    ，有此環境，有此行為之同一條件，均發生同一之結果者，
    則該條件即為發生結果之相當條件，行為與結果即有相當之
    因果關係。反之，若在一般情形上，有此同一條件存在，而
    依客觀之審查，認為不必皆發生此結果者，則該條件與結果
    並不相當，不過為偶然之事實而已，其行為與結果間即無相
    當因果關係。」，此有最高法院87年度台上字第154 號民事
    判決意旨可資參照，合先敘明。
  (二)本件係因卓岳公司於94年底接受風情畫大樓管委會之委託，
    進行年度防設備之檢修，嗣因位於風情畫大樓管委會管有之
    大樓地下二樓（（平面圖標示為：B2F )之 停車場內，有十
    只一齊開放閥故障需進行更換，並經高雄市政府消防局限期
    於95年5 月16日前改善完畢之通知等情，有卓岳公司所提附
    卷之消防安全設備檢修申報書、改善計畫書、高雄市政府消
    防局消防安全檢（複）查不合規定限期改善通知書等各1 份
    附卷可稽（詳本院卷(一)第46頁至第55頁）。嗣於95年5 月12
    日14時30分至15時許，於卓岳公司進行更換十個損壞之一齊
    開放閥前，有將消防管線內之壓力洩掉，更換完後再將消防
    管線轉回待機狀態時，即發現系爭MSAN設備機房上方之一齊
    開放閥噴頭有漏水現象，雖經立即通知亞太公司，然經撥打
    亞太公司留於系爭MSAN設備機房旁之電話，均無人接聽（於
    檢修前之95年5 月8 日，有將進行檢修之事實公告在系爭大
    樓佈告欄），致無人到現場立即處理等事實，業據卓岳公司
    檢修人員戊○○、公司法定代理人林樹嘉到庭陳述綦詳（詳
    本院卷(一)第138 頁、第147 頁）言詞辯論筆錄），堪信系爭
    MSAN設備之損壞，確係因卓岳公司於95年5 月12日進行風情
    畫大樓消防設備管線檢修時，因系爭MSAN設備機房上方之一
    齊開放閥噴頭有漏水現象所致，應無疑義。
  (三)嗣於95年5 月14日11時許，經亞太公司台北網管中心值班人
    員，發現系爭MSAN設備之訊號異常，旋通知高雄公司值班人
    員前往檢視，始發現系爭MSAN設備機房已因滲水損壞，俟後
    乃由亞太公司人員將另一據點夢想家的MSAN設備提前遷至系
    爭MSAN設備機台安裝，以免系爭MSAN設備營運受到影響；俟
    即由亞太公司委託香港商羅便士國際保險公證人股份有限公
    司查驗結果，確認系爭MSAN機房設備所受損害金額為1,428,
    519 元，並即由原告依共保比率90﹪給付亞太公司，且經亞
    太公司將上開損害賠償請求權讓與原告公司；而系爭MSAN機
    房設備損壞之原因，業據上開香港商羅便士國際保險公證人
    股份有限公司於95年10月12日所製作之公證報告書內載明：
    「備註：經勘驗亞太固網寬頻公司位於高雄市前鎮區○○○
    路139 號香港風情畫大樓B2（即地下一樓）的據點機房構造
    ，只是輕鋼架加石綿板，確實無法達到防水功能。」等情，
    有香港商羅便士國際保險公證人股份有限公司95年10月12日
    160471/MYL/LC/FL/mh 號保險理賠公證報告書1 份附卷足據
    （詳本院卷(一)第8 頁至第11頁）。依上開公證報告書所載內
    容以觀，系爭MSAN機房設備之損壞，確係因該設備機房上方
    無法達到防水功能所致，已至為明確。
  (四)又兩造為瞭解上開漏水與卓岳公司更換十只一齊開放閥之作
    業，有無因果關係，經原告請求將本件送請中華民國消防設
    備師公會全國聯合會進行鑑定結果：「(一)卓岳企業有限公司
    當天更換之十只一齊開放閥，雖非位於爭議位置，但因換修
    時關閉泡沫泵間接影響爭議位置上方之一齊開放閥因泡沫泵
    被關閉配管施壓下重新開啟，閥門可能被污水、雜質卡著或
    水壓衝擊墊片破損無法關閉，導致一齊開放閥在失壓不平衡
    狀態下漏水。(二)正常檢修更換一齊開放閥，應關閉一齊開放
    閥兩側閘閥檢修更換，使泡沫滅火系統隨時待命於火災警戒
    狀態。」等情（詳本院卷(二)第37頁、第38頁），有中華民國
    消防設備師公會全國聯合會97年2 月20日鑑定報告書1 份（
    詳本院卷(二)第32頁至第53頁）在卷足參。而依上開鑑定報告
    書所載，系爭MSAN設備之損壞，固堪認定確係因卓岳公司檢
    修消防管線十只一齊開放閥漏水所致，然系爭MSAN設備機房
    上方之一齊開放閥，於94年間業經高雄市政府消防局初驗結
    果為正常、並無固障，故未列入本次檢修範圍之事實，業據
    卓岳公司陳述明確在卷（詳本卷第116 頁，被告卓岳公司96
    年5 月11日簽辯(二)狀所載），即屬無從認定卓岳公司之檢修
    行為，與上開漏水導致系爭系爭MSAN機房設備之損壞間，有
    何相當之因果關係存在（詳如下列(五)之2.理由所述），應無
    疑義。
  (五)依上開兩造之陳述、證人之證述、公證報告書及鑑定報告書
    等內容，可知：
    1.本件風情畫大樓管委會所管有之地下二樓之停車場內所設
      置之消防設備，係於84年即已設置完成並經消防、建管等
      管理單位檢查合格核准使用迄今（高市工建築使字第00
      478 號，詳本院卷(二)第37頁籃定報告書所載），而亞太公
      司則係於94年3 月23日始與風情畫大樓管委會簽訂「使用
      合約書」租用系爭MSAN設備機房約2 坪空間使用（詳本院
      卷(一)第85頁、第86頁）。是亞太公司於租用系爭MSAN設備
      機房約2 坪空間時，因風情畫大樓管委會所設置之消防設
      備安裝在先、應屬無法配合亞太公司需要更換消防設備之
      事實，此為通常之人所得認知。是亞太公司於租用風情畫
      大樓管委會地下二樓約2 坪空間作為設置系爭MSAN設備機
      房時，依其於全省設置多達數百處基地台（本院卷(一)第6
      頁參照）之專業廠商所應有之專業認知，本即應考量就系
      爭MSAN設備機房位置，是否會遭室內消防水噴灑損及電（
      儀）器設備之虞，故應針對系爭MSAN機房為防水之嚴密防
      護措施，始為正辦。然依亞太公司所委託之香港商羅便士
      國際保  險公證人股份有限公司，於事故發生後所作之公
      證報告：「備註：經勘查亞太固網寬頻公司位於高雄市前
      鎮區○○○路139 號香港風情畫大樓B2的據點機房屋頂構
      造只是輕鋼架加石棉板，確實無法達到防水功能。」等語
      所示（詳本院(一)第45頁），系爭MSAN機房設備竟無視於設
      置位置隨時可能會因大樓發生火災致啟動消防水噴灑及於
      系爭MSAN機設備，而仍未予以適當之防水保護措施，竟仍
      於系爭MSAN機房設備外圍護牆屋頂僅以輕鋼架加石綿板防
      護致無法達到防水功能。另依風情畫大樓管委會法定代理
      人丙○○於最後言詞辯論期日到庭陳稱：「別人在地下室
      架設的電器機房都有加屋，但是亞太固網沒有這樣作。」
      等語（詳本院卷(二)第31頁背面）可知，系爭MSAN機房設備
      所受損害之主因，純係因系爭MSAN機房設備外圍護牆屋頂
      僅以輕鋼架加石綿板防護致無法達到防水功能所致。是風
      情畫大樓管委會於本件事故之發生，即無任何債務不履行
      之損害賠償責任可言。
    2.又卓岳公司於95年5 月12日進行風情畫大樓之消防設備檢
      修工作，係因風情畫大樓管委會於94年12月15日、16日依
      消防法相關規定，委託具有專業消防證照之財團法人首席
      消防安全維護基金會消防士韓鵑黛（消士證字第2694號）
      進行消防設備故障查驗後，所提出之消防安全設備改善計
      畫書，並經高雄市政府消防局於95年3 月16日以消防安全
      檢（複）查不合格規定限期改善通知書，通知風情畫大樓
      限期於95年4 月16日前限期改善，俟經申請延期改善，業
      經核准應於95年5 月16日前改善完畢，乃經風情畫大樓管
      委會委請卓岳公司於95年5 月12日進行檢修等情，有卓岳
      公司所提消防安全設備檢修申報書、消防安全設備改善計
      畫書、高雄市政府消防局消防安全檢（複）查不合格規定
      限期改善通知書、消防安全設備缺失延期改善申請書等各
      1 份在卷足憑（詳本院卷(一)第46頁至第55頁）。是依卓岳
      公司所提上開資料所示，應堪信卓岳公司僅係受風情畫大
      樓管委會之委託，依上開消防全設備檢修申報書、消防安
      全設備改善計畫書、高雄市政府消防局消防安全檢（複）
      查不合格規定限期改善通知書所應行改善之設備內容，進
      行更換十只一齊開放閥，自屬無從得知設置於系爭MSAN機
      房設備上方之一齊開放閥，會因泡沫泵被關閉配管施壓下
      重新開啟時，閥門可能被污水、雜質卡著或水壓衝擊墊片
      破損無法關閉，導致一齊開放閥在失壓不平衡狀態下漏水
      。」之事實，應與事實相符而堪認定。則卓岳公司進行消
      防設備檢修更換之行為，即屬對於MSAN機房設備上方之一
      齊開放閥有無損壞而可造成MSAN機房設備受漏水損害之事
      實，並無預知之可能性存在，故卓岳公司辯稱其對於系爭
      MSAN機房設備所受之損害，並無賠償責任等情，即非空言
      矯飾之詞而堪採信，已至為明確。
六、綜上所述，本件風情畫大樓管委會出租其大樓地下二樓約2
    坪空間予亞太公司作為系爭MSAN機房設備之基地台使用，亞
    太公司即應本其專業知識就系爭MSAN機房設備之置放地點，
    為適當之防免消防水噴出損及MSAN電子儀器設備之保護措施
    ，始屬正辦。惟系爭MSAN機房設備於95年5 月12日，於被告
    卓岳進行更換十只一齊開放閥而受有損壞之原因，純係因亞
    太公司安置系爭MSAN設備機房上方無法達到防水功能所致，
    與泡沫泵被關閉配管施壓下重新開啟，系爭閥門可能被污水
    、雜質卡著或水壓衝擊墊片破損無法關閉，導致一齊開放閥
    在失壓不平衡狀態下漏水之偶然因素，尚無相當之因果關係
    。從而，揆諸前開法律規定與最高法院民事判決要旨所示，
    原告訴請被告卓岳公司或被告風情畫大樓管委會（不真正連
    帶債務）應給付原告1,285,567 元，及自本起訴（支付命令
    ）狀繕本送達被告卓岳公司之翌日（即96年1 月24日）起至
    清償日止，另被告香港風情畫大樓管理委員會部分，則依追
    加狀送達之翌日（即96年6 月4 日）起至清償日止，均按週
    年利率百分之五算之法定遲延利息等情，於法洵非有據，
    所訴自應予以駁回。又原告之訴既經駁回，其假執行之聲請
    即失所附麗，應併予以駁回。
七、本件事證已臻明確，兩造其餘主張、抗辯及所用之攻擊、防
    禦方法與舉證，核與本判決結果不生影響，爰不逐一論駁。
八、據上論結，本件原告之訴為無理由，依民事訴訟法第78條，
    判決如主文。
中    華    民    國    97    年    4     月    22    日
                  民事第五庭  法  官  柯盛益
上為正本，係照原本作成。
如不服本判決，應於送達後20日內，向本院提出上訴狀並表明上
訴理由，如於本判決宣示後送送達前提起上訴者，應於判決送達
後10日內補提上訴理由書（須附繕本）。
中    華    民    國    97    年     4    月    22    日
                              書記官  卓榮杰


司法院資訊處製作；財團法人民間司法改革基金會備份。
